【裁判字號】    98,簡上,140
【裁判日期】    990224
【裁判案由】    返還借款
【裁判全文】
臺灣臺北地方法院民事判決             98年度簡上字第140號
上  訴  人  甲○○
        （原名吳福宜）四樓
被上訴人    乙○○
上列當事人間請求返還借款事件，上訴人對於民國九十七年十二
月十九日本院新店簡易庭九十七年店簡字第二一一七號第一審判
決提起上訴，經本院於民國九十九年一月二十七日言詞辯論終結
，判決如下：
    主    文
上訴駁回。
第二審訴訟費用新臺幣貳仟肆佰玖拾元由上訴人負擔。
    事實及理由
一、上訴人上訴聲明：
    (一)原判決不利於上訴人部分廢棄。
    (二)上開廢棄部分，被上訴人第一審之訴駁回。
    被上訴人答辯聲明：上訴駁回。
二、本件被上訴人主張：訴外人李增年（業於民國九十七年六月
    十一日死亡）於八十九年間交付由訴外人胡錦昌所提供之畫
    作二幅以為擔保，向其借款新臺幣（下同）五十萬元，其乃
    於八十九年四月六日貸與李增年現金五十萬元，其中四十萬
    元由上訴人收受，李增年並當場交付由訴外人宋榮祥所簽發
    、經上訴人背書之支票一紙以為擔保，但屆期李增年並未依
    約清償，票據亦未兌現，李增年乃於九十年四月二十日再邀
    同上訴人為保證人，簽立借據，約定於九十年七月二十日返
    還該筆四十萬元借款，詎李增年屆期仍未清償；至胡錦昌所
    提供之畫作二幅，經其據以為擔保品向訴外人劉鐵肩借款五
    十萬元，後遭劉鐵肩以該等畫作係贗品為由退回，其業將所
    借得之五十萬元款項退還，該等畫作現猶在其持有中，無人
    願意購買，故李增年積欠之債務仍未清償，爰依兩造間保證
    契約請求上訴人返還十五萬九千二百元，及自九十年四月二
    十日起至清償日止，按月利率百分之三計算之利息（原審判
    命被上訴人對李增年之遺產於十五萬九千二百元範圍內，如
    強制執行無結果時，由上訴人給付之，而駁回被上訴人其餘
    請求，上訴人就其敗訴部分上訴，被上訴人就其敗訴部分並
    未上訴，已告確定）。
三、上訴人則以：其確有於八十九年四月六日李增年向被上訴人
    借款時，代李增年收取其中四十萬元現金，並在票據上背書
    ，並於九十年四月二十日票據未兌現後，在借據上簽名擔任
    保證人，惟被上訴人於臺灣臺北地方法院檢察署檢察官偵查
    中自承曾自李增年處取得徐悲鴻、齊白石二幅名畫，且已售
    予劉鐵肩、取得五十萬元，債務早已清償完畢，被上訴人不
    可重複取償，其自無庸繼續負保證之責；至被上訴人所稱該
    二幅畫係為贗品一節，被上訴人收受畫作時並未送交鑑定，
    交付劉鐵肩時亦未封存，豈可輕易接受劉鐵肩退回，又未向
    當時尚在人世之畫作提供人胡錦昌求證，難以取信，縱為真
    正，亦係因被上訴人自己之疏失造成損失，不應由其負責等
    語，資為抗辯。
四、被上訴人主張李增年於八十九年間交付由胡錦昌所提供之畫
    作二幅以為擔保，於同年四月六日向其借款五十萬元，因屆
    期未清償，乃於九十年四月二十日邀同上訴人為其中四十萬
    元借款之保證人，書立借據，約定九十年七月二十日返還，
    其曾以該二幅畫作為擔保向劉鐵肩借款五十萬元，後遭劉鐵
    肩以該等畫作係贗品為由退回，該等畫作現猶在其持有中之
    事實，業據提出（支付命令卷第三頁）借據為證，且為上訴
    人所不爭執，應堪信為真實，但被上訴人主張該筆四十萬元
    債務尚未清償部分，則為上訴人否認，並以前揭情詞置辯。
    經查：
（一）按當事人主張有利於己之事實者，就其事實有舉證之責任
      ，但法律別有規定，或依其情形顯失公平者，不在此限，
      民事訴訟法第二百七十七條定有明文。又請求履行債務之
      訴，原告就其所主張債權發生原因之事實，固有舉證之責
      任，若被告自認此項事實而主張該債權已因清償而消滅，
      則清償之事實，應由被告負舉證之責任（最高法院二十八
      年上字第一九二０號判例參照）。本件上訴人既就其擔任
      李增年是筆四十萬元金錢借貸債務之保證人等情不爭執，
      揆諸上揭判例、法條，上訴人應就李增年是筆四十萬元金
      錢借貸債務業因清償而消滅一節負舉證之責。
（二）經查，上訴人主張李增年就系爭四十萬元金錢借貸債務業
      已因清償而消滅云云，無非以被上訴人自承曾收受由胡錦
      昌所提供之畫作二幅以為擔保，並曾持該二幅畫作為擔保
      品向劉鐵肩借款五十萬元為論據，然被上訴人收受該二幅
      畫作係於借貸之前，此經被上訴人陳明在卷（見本院卷第
      四十頁言詞辯論筆錄），李增年復於貸得款項一年後之九
      十年四月二十日，猶邀同上訴人為保證人，書立（支付命
      令卷第三頁）借據表明尚積欠被上訴人四十萬元、將於九
      十年七月二十日返還之旨，前業提及，是李增年交付該二
      幅畫作僅為擔保該筆金錢借貸債務之用，即被上訴人於屆
      清償期而未受清償時，得拍賣該等畫作，就賣得價金受清
      償，並非民法第三百一十九條所定用以代替原定之給付，
      該筆金錢借貸債務自不因被上訴人收受該二幅畫作而消滅
      ；至被上訴人固曾以該二幅畫作為擔保向劉鐵肩借款五十
      萬元，但未久即遭劉鐵肩以該等畫作係贗品為由退回，該
      等畫作現仍在被上訴人持有中，被上訴人亦已經將借得之
      五十萬元返還劉鐵肩等情，迭經被上訴人供陳在卷，且為
      上訴人所不爭執，足見被上訴人亦未能將該等畫作變價、
      就賣得價金取償甚明，是並無證據足認李增年就系爭金錢
      借貸債務業已因清償而消滅。
（三）次按稱保證者，謂當事人約定，一方於他方之債務人不履
      行債務時，由其代負履行責任之契約，民法第七百三十九
      條規定甚明。上訴人既不能證明李增年對被上訴人之系爭
      四十萬元金錢借貸債務業已因清償而消滅，上訴人為李增
      年該筆債務之保證人，則被上訴人請求上訴人就李增年積
      欠之其中十五萬九千二百元，於李增年之遺產強制執行無
      結果時，應代負履行責任，自屬有據。
五、綜上所述，被上訴人依兩造間保證契約請求上訴人於李增年
    之遺產在十五萬九千二百元範圍內，如強制執行無結果時，
    由上訴人負給付之責，應予准許。從而原審就上開應准許部
    分，所為上訴人敗訴之判決，並無違誤，上訴意旨指摘原判
    決此部分不當，求予廢棄，為無理由，應予駁回。
六、本件事證已臻明確，兩造其餘攻擊防禦方法及所提證據，經
    本院審酌後認對於判決結果不生影響，爰不一一論列，併此
    敘明。
據上論結，本件上訴為無理由。依民事訴訟法第四百三十六條之
一第三項、第四百四十九條第一項、第七十八條，判決如主文。
中    華    民    國    99    年    2     月    24    日
                  民事第一庭  審判長法  官  許紋華
                                    法  官  楊晉佳
                                    法  官  洪文慧
上列正本核與原本無異。
本判決不得上訴。
中    華    民    國    99    年    2     月    24    日
                                    書記官  林芝儀

司法院資訊處製作；財團法人民間司法改革基金會備份。
